【裁判字號】    89,台上,7436
【裁判日期】    891207
【裁判案由】    業務侵占等罪
【裁判全文】
最高法院刑事判決                              八十九年度台上字第七四三六號
    上  訴  人  益航股份有限公司（原名：益壽航業股份有限公司）
    代  表  人  鄭明智
    代  理  人  俞清松律師
                徐慧芬律師
    上  訴  人
    即  被  告  丙○○
                丁○○
    被      告  甲○○
                乙○○
                戊○○
                己○○
右上訴人等因益航股份有限公司自訴被告等業務侵占等罪案件，不服台灣高等法院中
華民國八十九年九月十四日第二審更審判決（八十八年度上更(二)字第三六○號，自訴
案號：台灣台北地方法院八十二年度自字第一四八五號），提起上訴，本院判決如左
：
    主  文
原判決關於丙○○、丁○○、甲○○部分撤銷，發回台灣高等法院。
其他上訴駁回。
    理  由
一丙○○、丁○○、甲○○部分：
原判決認定：上訴人即被告丙○○、丁○○原分別係益航股份有限公司（原名：益壽
航業股份有限公司，下稱益航公司）董事長、常務董事，丙○○主管公司業務營運；
丁○○負責資金籌措及保管股票，均為從事業務之人，丙○○並為商業負責人。民國
七十九年五月中旬，丁○○因自身向丙種金主墊款購買股票，需提供泰豐輪胎股份有
限公司股票（下稱泰豐股票）以為擔保，竟意圖為自己不法之所有，將業務上所保管
益航公司所有之泰豐股票二百二十八萬股（計二千二百八十張）侵占入己，並交付金
主以資擔保，旋因股價下跌，丁○○復未繳足保證金成數，致遭丙種金主斷頭，賣出
全數泰豐股票，丁○○遂於七十九年五月二十三日告知益航公司董事長丙○○侵占股
票之事。嗣因益航公司董事會召開在即，為恐消息曝光，引起股東恐慌，影響公司營
運，丙○○乃未揭露丁○○侵占之事，並於七十九年五月底，與丁○○共同代表益航
公司，以公司週轉為由，向不知情之甲○○借用泰豐股票二百二十八萬股，同時約定
每年本於所借股票而無償增資配股之泰豐股票仍歸甲○○所有，並於每年更換借股約
定書，遇有會計師查帳時，則暫時交回益航公司查核，再交還甲○○。甲○○隨即將
二千二百八十張股票交付丙○○、丁○○（由高育民於七十九年五月三十一日，向台
灣證券集保股份有限公司領出）。二人即基於犯意聯絡，推由丁○○將借來之股票存
入益航公司於順邦證券股份有限公司（現改名為太祥證券股份有限公司，下稱太祥公
司）所開立之集中保管帳戶內，使不知情之太祥公司人員將該不實之事項登載於益航
公司之股票集保存摺內（即將借來之泰豐股票登載為益航公司所有）。丙○○、丁○
○復將該集保存摺及益航公司印鑑章交由甲○○保管以資擔保，並授權甲○○於借貸
期限屆至時，得使用所保管之益航公司印鑑章及集保存摺，將出借之股票連同無償增
資配股領回。迨二人完成借貸上開股票後，丙○○即基於概括犯意，自七十九年六月
底至八十二年六月底，明知上開二百二十八萬股泰豐股票及每年持有增資配股（包括
八十年配股三十四萬二千股、八十一年配股二十六萬二千股）係借貸而來，並非益航
公司實際資產，竟連續以益航公司不實之集保存摺，提供不知情之會計人員在業務上
作成財務報表之文書內，於資產負債表項目所列泰豐股票持股數目，不實登載包含上
開借貸股票數目，計於七十九年六月三十日登載持有泰豐股票五百五十九萬一千股；
於七十九年十二月三十一日登載持有泰豐股票五百五十九萬一千股；於八十年六月三
日登載持有泰豐股票五百零九萬一千股；於八十年十二月三十一日登載持有泰豐股票
五百一十萬七千一百五十股；於八十一年六月三十日登載持有泰豐股票二百八十四萬
三千一百五十股；於八十一年十二月三十一日登載持有泰豐股票三百九十四萬一千四
百六十四股；於八十二年六月三十日登載持有泰豐股票三百一十萬一千四百六十四股
等不實事項，再以該不實之集保存摺帳冊及財務報表供會計師查核，足以生損害於益
航公司及其他股東權益。及至八十二年十月三十一日約定償還期限屆至，甲○○因丙
○○、丁○○未予談妥續借或償還股票，乃於八十二年十一月二日將出借之泰豐股票
連同增資配股之股票共二百八十八萬四千股領回，並於八十二年十一月五、六、八日
分批出售取得股款，始為八十二年一月六日改選之益航公司新任董監事發現上情。案
經丁○○於犯罪未發覺前之八十二年十一月九日向台灣台北地方法院檢察署檢察官具
狀自首，嗣益航公司於八十二年十二月六日向第一審法院提起自訴等情。經審理結果
，認丙○○、丁○○之犯行明確，應依法論科，因而撤銷第一審關於丙○○、丁○○
部分判決，改判論處丙○○以共同商業負責人，連續以明知不實之事項，而記入帳冊
罪刑；論處丁○○以意圖為自己不法之所有，而侵占對於業務上所持有之物罪刑；並
維持第一審諭知甲○○無罪之判決，駁回益航公司該部分之第二審上訴，固非無見。
惟查：(一)按刑法第六十二條前段規定：對於未發覺之罪自首而受裁判者，減輕其刑。
依此規定，祇須行為人於犯罪未發覺前，向該管公務員自首犯罪事實，不逃避接受裁
判者，即符自首減輕之要件，縱令行為人於自首犯罪時，對犯罪詳細情節，未肯盡情
披露，仍不失有自首之效力。查本件最初係由上訴人丙○○、丁○○二人具狀自首者
，嗣後益航公司於偵查中始提起自訴，依自首狀之內容，已明「七十九年六月間，
益航公司董監事屆期，會計師例行查帳在即，乃向甲○○商借泰豐股票二百二十八萬
股以為因應，並依甲○○要求，應由益航公司出具借用證、授權書及印章等交付保管
，遇會計師查帳時交出，查核後仍交回保管，配股亦為其所有，應另出借條」等語（
見第二六九五四號偵卷第一至十二頁）。其中關於丙○○部分：原審更審判決改依修
正前商業會計法第六十六條第一款論處罪刑（係本院第一次發回更審指示者），雖自
首狀未明白述及該條款之犯罪要件；然查商業會計應根據原始憑證，編製記帳憑證，
根據記帳憑證，記入帳冊；據以編製各種定期、不定期之財務報表，同法第十八條、
第三十條規定甚明。本件原判決既認定上訴人係「將借來股票登記入益航公司之股票
集保存摺內，提供不知情之會計人員，作成財務報表」，而該「股票集保存摺」，為
原始憑證性質，用以製作記帳憑證，記入帳冊，據以編製財務報表，供會計師查核。
依上開自首狀內容，應含有以不實登載集保存摺記帳，據以製作財務報表，因應會計
師查帳之意思甚明，能否謂與自首之要件不合，饒堪研求。原判決理由第三段竟以「
自首狀僅述將借來之股票記入集保存摺，不含自首條件」等語為由，不予減刑，顯
有判決不適用法則之違法。(二)原判決認定：丁○○於七十九年五月，因自身向丙種金
主墊款，未繳足保證金，被「金主斷頭」云云。然該金主為何人？非但其事實欄未為
記載，且理由內亦未為述，於法已難謂合。而依益航公司之自訴事實，係指訴丁○
○、甲○○相互勾結侵占，彼二人間，應有共犯關係（見自訴狀）；丁○○之自首狀
，則謂係單純之借用，供會計師查核之用；甲○○亦辯稱：其係用外孫高育民名義購
買系爭股票，借給益航公司者，因益航公司易主，即不願續借，依約定書、授權書、
借用證等將股票出賣，與丁○○無涉，其在原審已提出高育民買進系爭股票之交易紀
錄，其股票號碼與存入益航公司集保帳戶內者相同（僅五十張因證券公司改組，更名
為太祥公司，清單因歷久難以辨識，但除溢出二十張外，僅三十張無從核對而已），
應為其所有出借等語（見本院卷）；而各執一詞。該系爭泰豐股票，確係高育民自其
帳戶提出、存入益航公司帳戶者，此為益航公司、甲○○、丁○○所不爭。然高育民
是否確為甲○○之外孫，由甲○○以其名義，出資購買，單純借與益航公司因應會計
師之查核？抑係丁○○之人頭，由丁○○以益航公司資金購買，而後二人相互勾串，
偽稱借用，終將變價自肥，自有詳查釐清之必要。該高育民為關鍵性之證人，原審未
傳喚高育民及向有關之銀行查明購買該等股票之資金來源等情形，以期發見真實，資
為判斷之依據，率行判決，自嫌速斷。又：既曰「斷頭」，一般言之：股市有暴跌情
形始會發生，丁○○當時如何被斷頭？其執有之股票市場情形如何？原審並未查明清
楚，即依丁○○之供述，而為事實認定，殊嫌粗疏。且益航公司既書立借用證、約定
書等，向甲○○借用泰豐股票二百二十八萬股，何以高育民存入益航集保帳戶二百三
十萬股？事後何以未為處理？原審未併予查明，亦有可議。(三)按侵占罪為既成犯，侵
占之數額，應以最初侵占時為準。依丁○○偵查中供述：「七十九年我先拿二千七百
張，後來返還四百二十張」（見同上偵卷八十六頁）；丙○○於第一審供稱：「丁○
○係將所保管的二百七十萬股（即二千七百張）泰豐股票去補（係指用以對丙種金主
補提擔保之意），至七十九年五月中旬，他才告訴我，後來他退還四十二萬股（即四
百二十張）」等語（見一審卷第一宗第九十八頁背面）。如果林、陳二人所供非虛，
依上開說明，丁○○最初侵占益航公司之泰豐股票數量，應為二百七十萬股，而原判
決卻認定為二百二十八萬股，即與上開事證不相適合。益航公司、丙○○、丁○○上
訴意旨，均指摘原判決違背法令，尚非全無理由，應認原判決關於此等部分仍有撤銷
發回之原因。
二乙○○、戊○○、己○○部分：
按刑事訴訟法第三百七十七條規定：上訴於第三審法院，非以判決違背法令為理由，
不得為之。是提起第三審上訴，應以原判決違背法令為理由，係屬法定要件，且必須
依據卷內資料為具體之指摘，並足據以辨認原判決已具備違背法令之形式，始屬相當
。原判決維持第一審諭知乙○○等三人無罪之判決，駁回益航公司在第二審之上訴。
係以彼三人分別為太祥公司總經理、副總經理及營業部經理，甲○○出賣該等泰豐股
票，執有益航公司之授權書、集保公司存摺及益航公司之印鑑章等，手續齊全，合於
股市正常交易程序，尚難執為其有共犯侵占等罪之證明，因而維持第一審諭知無罪之
判決，駁回益航公司在第二審之上訴。並明益航公司雖曾以郵局存證信函要求彼等
服務之太祥公司提供相關資料，因其留存之印鑑卡，法定代理人姓名不符，乙○○等
人乃要求益航公司於變更印鑑後再行處理，並已於益航公司變更印鑑後，即依其申請
提供之，自亦無違法之可言，業經逐一詳加說明其理由。從形式上觀察，原判決此等
部分，均尚無違背法令之情形存在。益航公司之上訴意旨，置原判決之論斷說明於不
顧，仍執陳詞，漫指原判決此等部分違法云云，即難認係適法之第三審上訴理由。依
上開說明，應認其上訴違背法律上之程式，予以駁回。又本件業務侵占、背信等部分
，雖係刑事訴訟法第三百七十六條第三款、第五款所列之案件，惟於修正刑事訴訟法
施行前，原得上訴於第三審法院，且已繫屬於法院。依刑事訴訟法施行法第五條第一
項規定，仍應依修正前之法定程序終結之，附此明。
據上論結，應依刑事訴訟法第三百九十五條前段、第三百九十七條、第四百零一條，
判決如主文。
中      華      民      國    八十九    年     十二     月      七      日
                              最高法院刑事第十二庭
                                  審判長法官  林  增  福
                                        法官  劉  敬  一
                                        法官  楊  商  江
                                        法官  邵  燕  玲
                                        法官  池  啟  明
      右正本證明與原本無異
                                              書  記  官
中      華      民      國    八十九    年     十二     月      十三    日


司法院資訊處製作；財團法人民間司法改革基金會備份。
